臺灣高等法院臺南分院刑事判決　　　　 96年度上訴字第756號
上　訴　人　臺灣臺南地方法院檢察署檢察官
被　　　告　乙○○
被　　　告　甲○○
上列上訴人因違反貪污治罪條例案件，不服臺灣臺南地方法院96
年度訴字第218號，中華民國96年5月21日第一審判決（起訴案號
：臺灣臺南地方法院檢察署95年度偵字第15561、17623號），提
起上訴，本院判決如下：
    主  文
上訴駁回。
    理  由
一、公訴意旨略以：被告乙○○係內政部營建署簡任技正兼公關
    室主任，於民國（下同）94年間，獲交通部民用航空局中正
    國際航空站依政府採購法委託辦理「交通部民用航空局中正
    國際航空站維護組整修第一航廈屋頂防水統包工程」採購案
    之評選委員，為受國家所屬機關依法委託，從事與委託機關
    權限有關之公共事務者。被告甲○○係聖志企業有限公司之
    副總經理，於中正機場案之招標案中，與建道營造股份有限
    公司結合，欲聯合承攬本件標案。緣陳萬【另由臺灣臺南地
    方法院檢察署檢察官偵辦中，本件起訴繫屬法院時住臺北市
    士林區○○○路331巷36弄2號2樓，見原審卷二第29頁】及
    被告甲○○因知悉中正航空站預定於94年11月間，以最有利
    標決標方式，辦理中正機場案公共工程採購招標，陳萬及被
    告甲○○為謀取該工程案之利益，竟共同基於行賄最有利標
    評選委員之犯意聯絡，由被告甲○○出資新臺幣（下同）30
    萬元賄款，交由陳萬於94年11月10日開標前數日，邀約被告
    乙○○前往位在臺北市○○區○○路2段367號之「碧瑤飯店
    」餐宴（被告乙○○辦公處所「營建署」附近），並利用共
    進用餐之機會，將以茶葉紙袋包裝之30萬元現金賄款交付被
    告乙○○，除與被告乙○○約定評選該案時，須評選建道公
    司（與聖志公司聯合投標）為第一名外，並於評選會議完成
    後，立即以電話通知陳萬，對陳萬回報履行約定之成果。該
    工程標案於94年10月27日上網公告招標，被告乙○○果然依
    約評選與聖志公司聯合承攬之建道公司為第一名，違背評選
    委員職務上應公正客觀廉潔之義務。因認被告乙○○、甲○
    ○分別涉犯貪污治罪條例第4條第1項第5款、同條例第11條
    第1項罪嫌。
二、按案件由犯罪地或被告之住所、居所或所在地之法院管轄，
    此為刑事訴訟法第5條第1項所規定。查本件，公訴意旨認其
    一被告甲○○之戶籍登記地址為臺南縣永康市○○路198 之
    9號，而據以向原審法院起訴，而查：
(一)、有關犯罪行為地及結果地部分：起訴意旨認為被告乙○○及
    甲○○分別涉犯貪污治罪條例第4條第1項第5款、同條例第
    11條第1項罪嫌，而查被告乙○○違背職務上行為收受被告
    甲○○所交付陳萬賄款之地點，係在臺北市○○區○○路2
    段367號之「碧瑤飯店」，屬臺灣臺北地方法院管轄；至於
    被告乙○○於起訴意旨所指違背職務上行為地，是在交通部
    民用航空局中正國際航空站第二航廈會議室（桃園縣大園鄉
    境內），均非原審法院管轄區域。
(二)、有關被告二人所在地部分：本件檢察官提起公訴並於96年2
    月13日繫屬原審法院時（見原審卷一第1頁），被告乙○○
    個人或在其住家、或在辦公處所所在之臺北市地區、或休假
    提早前往彰化地區老家過年，業據其於原審訊問時有所陳述
    （見原審卷二第34頁）；被告甲○○個人則係在臺北市地區
    【見原審卷一第193至195頁被告甲○○個人隨身持有門號為
    0000000000號行動電話（下稱系爭手機）雙向通聯紀錄所示
    之基地台位址，系爭手機經認定為被告甲○○個人隨身持有
    使用部分】，上開地區均非原審法院管轄區域。
(三)、有關被告乙○○住所及居所部分：其自78年6月22日遷入臺
    北縣新店市○○路164號7樓後，迄今均實際居住於上開住所
    ，亦有以之為住所之意思，且其與臺南地區並無地緣關係，
    僅因出差緣故曾經到過臺南地區，但未曾有因特定行為選定
    臺南地區之特定居所，而將該特定居所作為住所等情形，業
    據被告乙○○於原審訊問時陳述明確（見原審卷二第33至34
    頁），並有被告乙○○戶役政電子閘門系統個人基本資料查
    詢結果可資佐證（見原審卷三第44頁），是被告乙○○之住
    所地係屬臺灣臺北地方法院管轄，而非原審法院管轄區域。
(四)、有關被告甲○○住所及居所部分：經原審實地勘驗被告之戶
    籍登記地即臺南縣永康市○○路198號之9之處（下稱系爭臺
    南處），僅有未鋪設床單之床墊一張，該處所其餘部分均顯
    示乃一商業辦公處所。且臺南縣警察局永康分局警員受原審
    法院之命，前往系爭臺南處勘驗，經其查證後表示「被告甲
    ○○將戶口遷入迄今均未在該址居住過」。又經查被告甲○
    ○所陳報門號0000000000號之系爭手機自96年1月1日起至同
    年4月13日原審勘驗期日止之雙向通聯記錄，其中有關系爭
    手機發話通聯記錄出現於原審轄區者僅有3天（1月3日、2
    月2日、3月9日），故認被告甲○○仍然實際居住於臺北市
    中山區○○路243巷11號3樓（下稱系爭臺北處），並以之為
    住所。其於形式上遷入系爭臺南處之日起，迄原審前往勘驗
    之日止，僅三次短暫出現在臺南地區，其間並無夜間居住原
    審轄區之記錄可供查證，顯然在客觀上毫無久住於系爭臺南
    處之事實。因此，不能認定系爭臺南處為被告甲○○實際居
    住之住所地或居所地，自應以被告甲○○目前實際居住之系
    爭臺北處，為其住所地，為臺灣臺北地方法院管轄區域，而
    非原審法院之轄區。
(五)、依上，被告甲○○其未曾實際居住系爭臺南處，系爭臺南處
    乃不具實際居住行為之戶籍登記異動而已，被告之住所仍為
    其原系爭臺北處，非原審法院之管轄區域甚明。參以本件犯
    罪地在臺灣臺北地方法院之管轄區域，被告乙○○住所地亦
    在臺北市，本件自應由臺灣臺北地方法院管轄，檢察官向原
    審法院聲請判決處刑，揆諸前開說明，自有未合，從而，原
    審不經言詞辯論，逕為諭知管轄錯誤之判決，並移送於有管
    轄權之臺灣臺北地方法院審理，經核並無不合。
三、公訴人上訴意旨以一般刑事判決常舉被告之戶籍謄本作為認
    定被告住所之憑證，與民事實務關於住所、居所之判斷標準
    並非一致；又以戶籍法為民法之特別法，自應依戶籍法規定
    之變更登記，認定被告甲○○有無變更住所之意云云。惟查
    ：
(一)、有關被告之住居所地之認定，乃以久住之意思住於一定處所
    ，所稱居所，乃以暫時目的所居之場所，並不以登記為必要
    ，至於戶籍地址乃係依戶籍法關於戶籍登記之行政管理規定
    所為登記之事項，並非為認定住所之唯一標準，有最高法院
    95年度台上字第413號判決意旨可參，從而有關被告甲○○
    住所之認定，仍應依客觀事實及被告主觀意思認定。
(二)、有關被告甲○○於96年1月3日，將原所設籍地址「臺北市○
    ○區○○路243巷11號3樓」（即系爭臺北處），改遷移至「
    臺南縣永康市○○路198號之9」（即系爭臺南處），有臺南
    縣永康戶政事務所96年3月5日南縣永戶字第0960000812號函
    覆資料及被告甲○○戶役政個人基本資料查詢結果表2份可
    查（見原審卷一第120至121頁、卷三第32至35頁）。就此，
    被告甲○○於原審訊問時表示：「我在臺北的住處仍然是在
    臺北市○○區○○路243巷11號3樓，我自看守所羈押二個月
    出來後返回臺北，當時家人及朋友均對我有些意見，當時便
    想把重心放在臺南發展，因為工作關係與吳昌成建築師認識
    ，吳昌成說我這樣很累，他告訴我他有空房子給我住，我便
    將戶籍遷往系爭臺南處，農曆過年前大部分時間我都在南科
    及高雄，來來回回在臺南住過好多天，我住的地方很簡便，
    我通常進去就睡，隔天就在南部地區活動」云云（見原審卷
    二第16至17頁）。惟查：
  1.系爭臺南處連同198號之10號地址，為「達展室內裝修設計
    有限公司」登記作為商號所在地，有臺南縣政府96年4 月19
    日府經商字第0960083048號函覆資料可考（見原審卷二第1
    至3頁）。原審於96年4月13日前往系爭臺南處勘驗結果：「
    系爭臺南處乃商業辦公處所『達展關係事業，吳昌成建築師
    事務所、達展室內設計裝修公司』所在地，當時該處所有以
    ＯＡ辦公家具以上空方式作區隔，約有10餘人在該辦公處所
    工作。經前往該處所人員所示『甲○○居住地點之房間』後
    ，並拍攝該房間內之擺設、桌面及抽屜內各項物品，另就該
    處所有之洗手間設備予以拍照存證。」有勘驗筆錄1份及照
    片25張可查（見原審卷一第136至150頁）。上開勘驗所得，
    僅有未鋪設床單之床墊1張（見原審卷一第144頁編號8照片
    ），與睡眠該項可作為居住事實之佐證有所關連，該處所其
    餘部分均顯示乃一商業辦公處所。就此，原審亦請臺南縣警
    察局永康分局警員（原審法院96年度訴字第219號）前往系
    爭臺南處勘驗，警員於96年3月20日前往系爭臺南處查證後
    ，表示「被告甲○○將戶口遷入迄今均未在該址居住過」，
    有該分局96年3月23日南縣永警偵字第0960004444號函覆一
    份可查（見原審卷三第37至39頁）。
  2.原審依職權調取被告甲○○所陳報門號0000000000號之系爭
    手機自96年1月1日起至同年4月13日原審勘驗期日止之雙向
    通聯記錄（見原審卷一第156至261頁），認定系爭手機於上
    開通聯時段，確實由被告甲○○個人所隨身持有使用，且由
    系爭手機所使用基地台位址，在在證明被告甲○○仍始終實
    際居住於系爭臺北處，其未曾實際居住系爭臺南處，系爭臺
    南處乃不具實際居住行為之戶籍登記異動而已：
    (1)查被告甲○○初次於法務部調查局臺北縣調查站詢問時自
      行陳報系爭手機號碼，業已自承系爭手機乃其所使用（見
      北檢20414號偵查卷第52、54頁），被告甲○○並自承其
      於96年1月3日前往臺南縣永康市戶政事務所辦理戶籍遷入
      登記時，亦持用系爭手機隨行（見原審卷二第21頁）。其
      次，原審於96年3月9日第一次行準備程序時，被告甲○○
      也持用系爭手機出現於原審轄區（見原審卷一第224頁通
      聯記錄）。再者，被告甲○○為澎湖人，系爭手機於96年
      農曆小年夜（2月16日）起至同月20日初三上午止，所使
      用之基地台均在澎湖地區（見原審卷二第199至211頁通聯
      記錄），可見被告甲○○於農曆過年期間在澎湖地區仍持
      用系爭手機作為聯絡工具。依據前開資料，被告甲○○於
      辦理戶籍遷入登記、農曆返家過年及前往原審開庭時，均
      持用系爭手機，益見其對系爭手機使用之緊密程度甚高，
      可認為系爭手機乃其隨身攜帶之慣用手機。
    (2)分析系爭手機自96年1月1日起至同年4月13日止之雙向通
      聯記錄，系爭手機早上第一筆通聯紀錄及夜間最後一筆通
      聯紀錄所顯示之基地台位址，絕大部分均在「臺北市中山
      區○○○路○段『75號12樓樓頂』、『1，3號12樓樓頂』
      、『111號20樓樓頂』」（下爭系爭基地台），此與被告
      甲○○系爭臺北處相距極近；佐以被告甲○○於96年農曆
      過年前往澎湖地區往返前後在臺北市地區第一個基地台位
      址，同為系爭基地台（見原審卷一第156、261頁），除可
      佐證被告甲○○確實是由系爭臺北處出發往返澎湖老家過
      年，亦可證明由系爭基地台位址顯示之通聯時間，足以判
      定被告甲○○確實均在系爭臺北處實際生活居住。因此，
      被告甲○○共有多少時間在系爭臺南處停留居住，自可由
      系爭手機所示位於臺南地區之基地台獲得證明。被告甲○
      ○前所辯稱96年（2月18日）農曆過年前均未使用系爭手
      機，均由公司小姐接聽，偶爾其在公司才會由本人接聽等
      節（見原審卷二第20至21頁），核與前開通聯記錄資料不
      符，不能採信。
    (3)系爭手機自96年1月3日被告甲○○遷入系爭臺南處起，至
      同年4月13日原審前往系爭臺南處勘驗止之雙向通聯記錄
      ，其中有關系爭手機發話通聯記錄出現於原審轄區者，詳
      如附表所示共有3天（1月3日、2月2日、3月9日）。分析
      系爭手機於原審轄區之通聯記錄：1月3日乃被告甲○○
      前往辦理系爭臺南處遷入手續之日；2月2日被告甲○○
      亦曾出現在原審轄區，但該日最後1筆系爭手機發話之通
      聯記錄基地台位址，係在臺北市中山區（見原審卷一第
      183頁），可認該日夜間被告甲○○人已在臺北地區；3
      月9日則為被告甲○○前往原審出庭日期，然而該日最後1
      筆系爭手機發話之通聯記錄基地台位址，則為與系爭臺北
      處相近之系爭基地台（見原審卷一第22 6頁），可認該日
      夜間被告甲○○已返回系爭臺北處住處。依據上開證據資
      料，可以證明被告甲○○在臺南地區出現3次，其中2次與
      本件訴訟有關，僅有1次能稍可證明與工作因素有關；其
      次，2月2日及3月9日被告甲○○前來臺南地區，當日夜間
      旋即返回臺北地區，並未在臺南地區過夜居住。由此可知
      ，被告甲○○前所辯稱「農曆過年前大部分時間都在南科
      及高雄，來來回回在臺南住過好多天，到系爭臺南處睡覺
      後，隔天就在南部地區活動」云云，完全與前開系爭手機
      雙向通聯所示基地台位址記錄不符，更無其他證據可供證
      明，此處陳述明顯虛偽不實。
(三)、綜合前開證據資料，可認被告甲○○仍然實際居住於系爭臺
    北處，並以之為住所。其於形式上遷入系爭臺南處之日起，
    迄原審前往勘驗之日止，僅3次短暫出現在臺南地區，其間
    並無夜間居住原審轄區之記錄可供查證，顯然在客觀上毫無
    久住於系爭臺南處之事實，故不能認定系爭臺南處為被告甲
    ○○實際居住之住所地或居所地，自應以被告甲○○目前實
    際居住之系爭臺北處，為其住所地，此為臺灣臺北地方法院
    管轄區域，而非原審法院轄區。
四、又本件起訴繫屬原審法院之時，被告乙○○、甲○○之住所
    、居所或所在地，均係在臺灣臺北地方法院所管轄之區域，
    其犯罪地亦係在臺灣臺北地方法院之管轄區域，已如前述，
    均非原審法院所能管轄，原審法院諭知管轄錯誤判決，因認
    其無管轄權，而為移轉管轄之判決，核無不當，上訴為無理
    由，應予駁回。並不經言詞辯論而為判決。
據上論斷，應依刑事訴訟法第368條、第372條，判決如主文。
中　　華　　民　　國　　96　　年　　9 　　月　　29　　日
　　　　　　　　　刑事刑三庭    審判長法　官  陳義仲
　　　　　　　　　　　　　　　　　    法　官  蘇清水
　　　　　　　 　 　　　　　　　　　　法　官  宋明蒼
以上正本證明與原本無異。
如不服本判決，應於收受本判決後十日內向本院提出上訴書狀。
其未敘述上訴理由者並得於提起上訴後十日內向本院補提理由書
狀（均須按他造當事人之人數附繕本）「切勿逕送上級法院」。
　　　　　　　　　　　　　　　　　　　書記官  蔡蘭櫻
中　　華　　民　　國　　96　　年　　9 　　月　　29　　日
附表：
┌──┬───┬─────────────────────┐
│日期│時間  │基地台                                    │
├──┼───┼─────────────────────┤
│1/3 │16:45 │臺南縣永康市○○里○○路36號13F頂         │
│    ├───┼─────────────────────┤
│    │18:09 │臺南縣仁德鄉仁愛村仁愛1211號2F頂          │
│    ├───┼─────────────────────┤
│    │18:12 │臺南縣仁德鄉仁愛村仁愛1211號2F頂          │
│    ├───┼─────────────────────┤
│    │18:15 │臺南縣仁德鄉仁愛村仁愛808號5F頂           │
├──┼───┼─────────────────────┤
│2/2 │16:52 │臺南縣永康市五王里19鄰成斥#xffd;76號8F頂  │
│    ├───┼─────────────────────┤
│    │17:34 │臺南縣永康市○○里○○鄰○○路144-15號8F頂  │
│    ├───┼─────────────────────┤
│    │17:35 │臺南縣永康市○○里○○鄰○○路144-15號8F頂  │
│    ├───┼─────────────────────┤
│    │18:54 │臺南縣仁德鄉仁愛村仁愛1211號2F頂          │
├──┼───┼─────────────────────┤
│3/9 │12:40 │臺南縣東區○○里○鄰○○路138號6F頂及R2F頂 │
│    ├───┼─────────────────────┤
│    │12:46 │臺南市○區○○路338號5F                   │
│    ├───┼─────────────────────┤
│    │12:48 │臺南縣歸仁鄉○○○路○段58號2樓           │
│    ├───┼─────────────────────┤
│    │12:51 │臺南縣永康市○○村○○街21巷3號4F         │
│    ├───┼─────────────────────┤
│    │13:01 │臺南縣永康市五王里19鄰                    │
└──┴───┴─────────────────────┘
